ACORDAO-COMPLETO-2298978

ACÓRDÃO 3560/2019 ATA 17/2019 - SEGUNDA CÂMARA

VISTOS, relatados e discutidos estes autos em que se aprecia, nesta fase processual, Pedido de Reexame interposto contra o Acórdão 6488/2017-TCU-Segunda Câmara.
ACORDAM os Ministros do Tribunal de Contas da União, reunidos em Sessão de 2ª Câmara, ante as razões expostas pelo Relator, em:
9.1. com fundamento no art. 32, parágrafo único, da Lei nº 8.443/1992 c/c o art. 285, § 2º, do Regimento Interno do TCU, conhecer do presente recurso e, no mérito, negar-lhe provimento;
9.2. dar ciência desta deliberação ao recorrente e ao Departamento de Polícia Federal.

Pedido de reexame interposto contra acórdão que julgou ilegal a aposentadoria do recorrente no âmbito do Departamento de Polícia Federal.

Segunda Câmara

Departamento de Polícia Federal.

3. Interessados/Responsáveis/Recorrentes:
3.1. Interessado: Raimundo Rodrigues Diniz (XXX.361.771-XX).
3.2. Recorrente: Raimundo Rodrigues Diniz (XXX.361.771-XX).

13.1. Ministros presentes: Ana Arraes (Presidente), Augusto Nardes (Relator), Aroldo Cedraz e Raimundo Carreiro.
13.2. Ministro-Substituto presente: André Luís de Carvalho.

ACORDAO-COMPLETO-2365775

Acórdão 6179/2019 - Segunda Câmara

AUGUSTO NARDES

Ministro Aroldo Cedraz.

Transcrevo a seguir, com os ajustes de forma pertinentes, a instrução elaborada no âmbito da Secretaria de Recursos (peças 39) , cujo encaminhamento teve a anuência de seu corpo diretivo (peças 40 e 41) , além do Ministério Público (peça 42) :
"INTRODUÇÃO
1.	Trata-se de Pedido de Reexame (peça 23) interposto por Raimundo Rodrigues Diniz contra o Acórdão 6488/2017-TCU-Segunda Câmara (peça 18) , que considerou ilegal seu ato de aposentadoria.
1.1.	A deliberação recorrida apresenta o seguinte teor:
9.1. considerar ilegal o ato de aposentadoria do Sr. Raimundo Rodrigues Diniz, recusando seu registro;
9.2. dispensar o ressarcimento das quantias indevidamente recebidas de boa-fé pelo interessado, consoante o Enunciado 106 da Súmula de Jurisprudência deste Tribunal;
9.3. determinar ao Departamento de Polícia Federal que:
9.3.1. faça cessar, no prazo de 15 (quinze) dias, contado a partir da ciência desta deliberação, os pagamentos decorrentes do ato impugnado, sob pena de responsabilidade solidária da autoridade administrativa omissa, consoante disposto nos arts. 71, inciso IX, da Constituição Federal e 262 do Regimento Interno desta Corte;
9.3.2. dê ciência do inteiro teor desta deliberação ao Sr. Raimundo Rodrigues Diniz, alertando-o de que:
9.3.2.1. o efeito suspensivo proveniente da interposição de eventuais recursos, caso não providos, não o exime da devolução dos valores indevidamente percebidos após a notificação;
9.3.2.2. poderá optar por recolher a contribuição, de forma indenizada, sobre o período de atividade rural averbado ou retornar à atividade para completar os requisitos legais para aposentadoria, alertando-os de que esta dar-se-á pelas regras vigentes no momento da concessão;
9.3.3. em caso de comprovado recolhimento da contribuição, nos termos do Enunciado 268 da Súmula da Jurisprudência do TCU, emita novo ato de aposentadoria, submetendo-o ao TCU, no prazo de 30 (trinta) dias, nos termos dos arts. 262, § 2º, do Regimento Interno do TCU e 15, § 1º, da Instrução Normativa - TCU 55/2007;
9.3.4. envie a esta Corte de Contas, no prazo de 30 (trinta) dias, por cópia, comprovante de que o Sr. Raimundo Rodrigues Diniz teve ciência desta deliberação;
9.4. determinar à Sefip que monitore o cumprimento das medidas acima.
"HISTÓRICO
2.	Trata-se de processo de aposentadoria que considerou ilegal ato de concessão de aposentadoria do Sr. Raimundo Rodrigues Diniz, ex-servidor do Departamento de Polícia Federal, em virtude do cômputo de tempo de atividade rural, sem a comprovação do recolhimento das contribuições previdenciárias relativas ao período laborado, bem como em razão do recebimento irregular de parcela judicial referente a 28,26%, sem considerar, para fins de absorção, as novas estruturas remuneratórias implantadas após o provimento jurisdicional.
2.1.	Registra-se que nestes autos o julgamento inicial pela ilegalidade (Acórdão 535/2011-TCU-Segunda Câmara) foi anulado de ofício, em sede de Pedido de Reexame, por não ter sido oportunizado ao interessado o exercício do contraditório e da ampla defesa, em razão do lapso temporal superior a cinco anos entre a entrada do ato no Tribunal e seu julgamento de mérito (Acórdão 3161/2012-TCU-Segunda Câmara) .
EXAME DE ADMISSIBILIDADE
3.	Reitera-se o exame preliminar de admissibilidade (peça 27) , ratificado à peça 30, pelo Relator, Ministro Augusto Nardes, que entendeu pelo conhecimento do recurso, na forma proposta por esta Serur, uma vez que preenchidos os requisitos do art. 48 da Lei 8.443/1992 c/c os artigos 285 e 286, parágrafo único, do RI/TCU, suspendendo-se os efeitos dos itens 9.1, 9.3.1 e 9.3.3 do Acórdão 6488/2017-TCU-Segunda Câmara.
EXAME DE MÉRITO
4.	Delimitação
4.1.	Constitui objeto do presente recurso definir se:
a) ocorreu decadência da averbação do tempo de atividade rural;
b) é exigível o recolhimento das contribuições previdenciárias relativas ao tempo de serviço rural prestado anteriormente à vigência da Lei 8.213/91;
c) houve ofensa aos princípios da segurança jurídica, da dignidade humana e da duração razoável do processo;
d) pode-se aplicar ao caso a Súmula-TCU 74.
5.	Da decadência da averbação do tempo de atividade rural
5.1.	Defende-se no recurso que o TCU não pode rever o ato que averbou o tempo de atividade rural do recorrente, sem necessidade de recolhimento de contribuições, retirando-lhe o direito já incorporado definitivamente ao seu patrimônio jurídico. Para tanto, o recorrente aduz os seguintes argumentos:
a) entre o deferimento da inativação pelo órgão e o registro pelo TCU não corre prazo decadencial (art. 54 da Lei 9.784/99) para revisão do ato administrativo, pois constitui ato complexo;
b) no entanto, o ato anterior ao da concessão de aposentadoria, que resultou na averbação, pelo Departamento de Policia Federal (DPF) , do tempo de serviço rural exercido pelo recorrente sem necessidade de recolhimento de contribuições, não se mostra complexo, submetendo-se ao prazo decadencial, porque dele decorreram efeitos favoráveis ao servidor, independentemente de qualquer registro pelo TCU;
c) segundo o STJ, o prazo decadencial de cinco anos, para os atos praticados antes da vigência da lei que o previu (Lei 9.784/99) , flui a partir da vigência do aludido diploma (01/02/1999) . Portanto, o direito da administração pública de rever o ato de averbação do tempo rural sem contribuições somente poderia ter sido exercido até 31/01/2004, o que não ocorreu;
d) o TRF-4ª Região também entende pela decadência do direito de o INSS rever certidão de tempo rural expedida, sem exigência de contribuições, para fins de contagem reciproca (cita o Acórdão 2009.71.99.005306-0, Segunda Turma, rel. Juíza Federal Vania Hack de Almeida) .
Análise
5.2.	De início, importante ressaltar que o presente recurso apenas questiona um dos fundamentos para a ilegalidade do ato de aposentadoria em apreço, qual seja, o cômputo do tempo rural, nada trazendo sobre o pagamento do percentual de 28,86% (decisão judicial) .
5.3.	Sobre a decadência do direito de a Administração rever os seus próprios atos e o exercício do controle externo por parte deste Tribunal, impende mencionar que o Supremo Tribunal Federal já se pronunciou acerca da não incidência da decadência administrativa em face da inaplicabilidade do art. 54 da Lei 9.784/1999 aos processos por meio dos quais o TCU exerce sua competência constitucional de controle externo prevista no inciso III do art. 71 da Constituição Federal, consoante entabulado no MS 24.859/DF, de 4/8/2004:
EMENTA: CONSTITUCIONAL. ADMINISTRATIVO. PENSÃO. T.C.U.: JULGAMENTO DA LEGALIDADE: CONTRADITÓRIO. PENSÃO: DEPENDÊNCIA ECONÔMICA.
I. - O Tribunal de Contas, no julgamento da legalidade de concessão de aposentadoria ou pensão, exercita o controle externo que lhe atribui a Constituição Federal, art. 71, III, no qual não está jungindo a um processo contraditório ou contestatório. Precedentes do STF. 
II. - Inaplicabilidade, no caso, da decadência do art. 54 da Lei 9.784/99. 
III. - Concessão da pensão julgada ilegal pelo TCU, por isso que, à data do óbito do instituidor, a impetrante não era sua dependente econômica. 
IV. - MS indeferido. (destacamos) 
5.4.	Nessa mesma linha, são os seguintes julgados do STF: MS 25.440, MS 25.256, MS 25.192, MS 24.997 e MS 25.090. 
5.5. 	Deve-se, ainda, atentar para o fato de que os atos sujeitos a registro pelo Tribunal são, por definição, precários, inacabados, haja vista que somente se aperfeiçoam e se completam após a manifestação da Corte de Contas a quem cabe dizer de sua legalidade ou não. Aliás, outro não é o entendimento esposado pela Corte Constitucional ao decidir no âmbito do RE-195.861/ES: 
APOSENTADORIA - ATO ADMINISTRATIVO DO CONSELHO DA MAGISTRATURA - NATUREZA - COISA JULGADA ADMINISTRATIVA - INEXISTÊNCIA. O ato de aposentadoria exsurge complexo, somente se aperfeiçoando com o registro perante a Corte de Contas. Insubsistência da decisão judicial na qual assentada, como óbice ao exame da legalidade, a coisa julgada administrativa. (destacamos) 
5.6. 	Assim, em razão da competência estabelecida pelo art. 71, inciso III, da Constituição Federal ao Tribunal, os atos de registro de pessoal, conforme decidido pelo STF nos autos do MS 24781, somente passam a estar plenamente formado (perfeito) , válido (aferição da legalidade com reflexo de definitividade perante a Administração, que não mais pode anulá-lo unilateralmente) e eficaz (plenamente oponível a terceiros, deixando de apresentar executoriedade provisória) quando recebe o registro pela Corte de Contas. 
5.7. 	É nesse sentido a orientação de Súmula-TCU 278: 
Os atos de aposentadoria, reforma e pensão têm natureza jurídica de atos complexos, razão pela qual os prazos decadenciais a que se referem o § 2º do art. 260 do Regimento Interno e o art. 54 da Lei nº 9.784/99 começam a fluir a partir do momento em que se aperfeiçoam com a decisão do TCU que os considera legais ou ilegais, respectivamente.
5.8. 	Por fim, cabe ressaltar que a irregular averbação do tempo rural sem o recolhimento das contribuições previdenciárias não é autônoma em relação ao ato de aposentadoria, sendo parte integrante desse. 
5.9.	A questão do cômputo de tempo de atividade rural para aposentadoria no serviço público já está pacificada no âmbito desta Corte, onde se firmou o entendimento de que tal período somente pode ser averbado com essa finalidade se recolhidas, nas épocas próprias, as respectivas contribuições previdenciárias, ou mesmo posteriormente, de forma indenizada (e.g. Acórdão 740/2006-TCU-Plenário, com a redação dada pelo Acórdão 1893/2006-TCU-Plenário) , como será melhor detalhado no item 6 desta instrução.
5.10. 	Conclui-se, assim, que não há que se falar na aplicação do prazo decadencial do art. 54 da Lei 9.784/1999 ao presente caso, considerando-se que averbação do tempo rural é parte integrante do ato de aposentadoria. Não há, portanto, como acolher os argumentos em favor do recorrente.
6.	Do recolhimento das contribuições previdenciárias
6.1.	Defende-se no recurso que não pode ser exigível o recolhimento das contribuições previdenciárias relativas ao tempo de serviço prestado como rurícola anterior à vigência da Lei 8.213/1991, aduzindo-se que:
a) a redação original do art. 55, § 2º, da Lei 8.213/1991 isentava o segurado do recolhimento das contribuições relativas ao tempo de serviço exercido como trabalhador rural. O referenciado dispositivo foi modificado pela Medida Provisória 1.523/1996, oportunidade em que passou a se exigir o recolhimento das contribuições. No entanto, a dita MP, convertida na Lei 9.528/1997, manteve a redação original do artigo 55, § 2°, da Lei 8.213/1991, garantindo, assim, o cômputo pretendido, independentemente do recolhimento das contribuições a ele correspondentes, devendo-se, apenas, observar o disposto no art. 52 e 53 da Lei 8.213/1991;
b) cita entendimento do Ministro Arnaldo Esteves Lima (RESP 506.014-PR) a respeito da Lei 8.213/1991 de que o objetivo do legislador "foi o de assegurar aos rurícolas o direito à aposentadoria, garantindo sua inclusão no sistema, desde que efetivados os recolhimentos, a partir da supracitada lei; anteriormente, não, porque eles não eram segurados", assim como menciona julgados do STJ e STF nessa mesma linha de raciocínio;
c) a Emenda Constitucional 20/98 expressamente garantiu o direito adquirido à concessão de aposentadoria e pensão, a qualquer tempo, aos segurados e dependentes que até a data da publicação da Emenda (16/12/1998) tivessem cumprido os requisitos para a obtenção destes benefícios, com base nos critérios da legislação então vigente.
Análise
6.2.	Inicialmente, é cabível destacar que, embora a Constituição Federal (art. 202, § 2º, no início, e art. 201, § 9º, após a EC 20/98) , a legislação previdenciária (art. 94, caput, da Lei 8.213/91) , bem como a jurisprudência do STF, do STJ e do TCU admitam a contagem de tempo de serviço rural para o serviço público (contagem recíproca) , é imprescindível que haja prova da efetiva contribuição previdenciária correspondente ao período de realização da atividade, seja ele anterior ou posterior à Lei 8.213/1991, mesmo que esta contribuição fosse dispensada, na época, ao trabalhador rural. 
6.3.	Nesse sentido, reafirma-se o posicionamento estabelecido a partir do Acórdão 1893/2006-TCU-Plenário, que alterou a redação do item 9.4 do Acórdão 740/2006-TCU-Plenário, nos seguintes termos:
9.4. firmar o entendimento de que é possível a contagem recíproca de tempo de serviço rural, para fins de aposentadoria estatutária, mediante comprovação do recolhimento das contribuições previdenciárias, à época da realização da atividade rural ou, mesmo a posteriori de forma indenizada, nos termos do art. 96, inciso IV, da Lei 8.213/91 c/c com o art. 45, §§ 3º e 4º, da Lei 8.212/91.
6.4.	Releva destacar, também, parecer do Ministério Público Junto ao TCU no Acórdão 4860/2010-TCU-Segunda Câmara, acolhido pelo Ministro Relator, no qual se entendeu que: 
7. De acordo com o disposto nesse artigo, somente o tempo de serviço considerado pela legislação vigente para fins de aposentadoria passou a ser considerado como tempo de contribuição. O tempo rural sem contribuição não era considerado para fins de contagem recíproca, e consequentemente, para aposentadoria estatutária. Assim, o disposto no citado art. 4º da EC 20/1998 não fundamenta o tempo de serviço rural para fins de aposentadoria estatutária.
6.5.	Cabe mencionar, ainda, que a jurisprudência do TCU está de acordo com o entendimento do Supremo Tribunal Federal (ADIn 1.664/UF, MS. 26.919/DF, MS 26.641/DF) e do Superior Tribunal de Justiça (REsp 315.701 / RS, Resp 774.126/RS, Resp 647.922/PR) no que se refere à exigência do recolhimento das contribuições previdenciárias correspondentes ao tempo de atividade rural para fins de aposentadoria em cargo público.
6.6.	No ponto, destaca-se recente manifestação do Ministro Gilmar Mendes, do STF, que considerou inviável a interposição do Mandado Segurança 28106 que questionava acórdão do TCU que negara registro a aposentadoria de servidor em razão do cômputo de tempo de serviço rural sem as correspondentes contribuições previdenciárias, nesses termos:
Com efeito, o entendimento exarado pelo TCU está em consonância com a jurisprudência desta Corte, que se firmou no sentido de que a contagem recíproca do tempo de serviço rural, para fins de aposentadoria no serviço público, apenas é admitida se comprovado o recolhimento das contribuições previdenciárias referentes ao período.
 (...) 
Na mesma esteira, cito, entre inúmeros outros, os seguintes precedentes: MS 28.179-AgR, de minha relatoria, Segunda Turma, DJe 10.8.2012; AC 2651-AgR, Rel. Min. Cármen Lúcia, Primeira Turma, DJe 30.11.2011; RE 478.058-ED, Rel. Min. Ricardo Lewandowski, Segunda Turma, DJe 12.9.2011. 
Ademais, também não se verifica, no caso, afronta à coisa julgada, uma vez que a decisão que determinou ao INSS a expedição de certidão de tempo de serviço, incluindo o período de 15.6.1959 a 15.1.1977, como trabalho rural, não dispensou o recolhimento das contribuições previdenciárias (apenso 2) . 
Nesse sentido, confira-se o MS 30.558, Rel. Min. Cármen Lúcia, Primeira Turma, DJe 30.4.2012, ementado nos seguintes termos:
"MANDADO DE SEGURANÇA. ADMINISTRATIVO. ATO DO TRIBUNAL DE CONTAS DA UNIÃO. ILEGALIDADE DA APOSENTAÇÃO. INCORPORAÇÃO DE PARCELA DENOMINADA "OPÇÃO". NÃO PREENCHIMENTO DOS REQUISITOS DO ART. 193 DA LEI N. 8.112/1990 ATÉ 19.1.1995. IMPOSSIBILIDADE. CONTAGEM DE TEMPO DE SERVIÇO PRESTADO EM ATIVIDADE RURAL. NECESSIDADE DE COMPROVAÇÃO DO RECOLHIMENTO DAS RESPECTIVAS CONTRIBUIÇÕES PREVIDENCIÁRIAS. PRECEDENTES. AUSÊNCIA DE CONTRARIEDADE A COISA JULGADA. SEGURANÇA DENEGADA". (MS 30.558, Rel. Min. CÁRMEN LÚCIA, Primeira Turma, DJe 30.4.2012) 
Nesses termos, não há direito líquido e certo a dar ensejo ao prosseguimento da presente demanda. 
Ante o exposto, casso a liminar anteriormente deferida (fls. 60-65) , julgo prejudicado o agravo regimental de fls. 83-98 e, nos termos da jurisprudência desta Corte, nego seguimento ao mandando de segurança (art. 21, parágrafo único, c/c 205 do RISTF) .
Publique-se.
Brasília, 29 de maio de 2014. (destacamos) 
6.7.	Assim, com base nessa diretriz jurisprudencial há muito defendida pelo STF, este Tribunal editou a Súmula 268, que traz:
O tempo de atividade rural somente poderá ser averbado para fins de aposentadoria no serviço público se recolhidas as respectivas contribuições previdenciárias na época própria ou, posteriormente, de forma indenizada.
6.8. 	Conclui-se, assim, que não há que se falar na contagem de tempo de serviço rural para o serviço público sem que haja prova da efetiva contribuição previdenciária correspondente, não havendo como acolher os argumentos em favor do recorrente.
7.	Da ofensa aos princípios
7.1.	Defende-se no recurso que o princípio da legalidade não é absoluto e, não raro, deve ceder frente ao confronto com os princípios da segurança jurídica (proteção da confiança) , da boa-fé e da razoável duração do processo. Para tanto, aduz que:
a) em um dos casos enfrentados pelo STF, a Corte Constitucional concedeu, por unanimidade, a segurança para anular decisões do Tribunal de Contas da União que anulavam atos administrativos emitidos há mais de onze anos (MS 117-STF-2009) ;
b) também em várias ocasiões, o próprio TCU, decidiu preservar situações jurídicas individuais, constituídas com evidente boa-fé e consolidadas pelo tempo, em homenagem aos princípios jurídicos da boa-fé, da confiança, da razoável duração do processo e da segurança jurídica;
c) no caso em apreço, a portaria de aposentadoria de Raimundo Rodrigues Diniz (Portaria 968, de 10/10/1997, do DPF) fora publicada em outubro de 1997, mas somente julgada pelo TCU em 18/07/2017, ou seja, há aproximadamente vinte anos após sua concessão. A conduta da administração pública, que por longo tempo reconheceu sua certidão de tempo de serviço e pagou religiosamente seus proventos, consolidou situação fática e estabilizou relação jurídica;
d) os documentos carreados ao procedimento de aposentadoria atestam que, durante todo o processo, não houve qualquer conduta do recorrente a macular sua boa-fé;
e) a reversão do ato, agora, ofende sua dignidade humana (artigo 1º, inciso III, da CF/1988) , pois atualmente o recorrente conta mais de 67 anos de idade e há quase vinte anos não exerce qualquer atividade laborativa.
Análise
7.2.	Quanto ao argumento de ter havido violação ao princípio da segurança jurídica ou da proteção da confiança, cabe lembrar que a sedimentada jurisprudência da Suprema Corte é no sentido de classificar como ato complexo a concessão de aposentadoria, reforma ou pensão, consoante os seguintes julgados (RMS 3881/SP, MS 19875/DF, RE 195861/ES e MS 23665/DF) .
7.3.	Conforme mencionado alhures, tal entendimento decorre do disposto no inciso III do art. 71 da Constituição Federal, que estabelece que compete ao Tribunal de Contas da União apreciar, para fins de registro, a legalidade dos atos de admissão, assim como a concessão de aposentadoria, reforma ou pensão.
7.4.	Nessa perspectiva, impõe-se reconhecer que referidos atos possuem natureza precária, razão pela qual, até que haja o efetivo julgamento e o consequente registro pela Corte de Contas, não há que se falar em direito adquirido, ato jurídico perfeito ou em proteção da confiança, tendo em vista a ausência de aperfeiçoamento e definitividade do ato.
7.5.	A propósito do tema, colaciona-se entendimento esposado pela Corte Constitucional ao decidir no âmbito do RE-195.861/ES:
APOSENTADORIA - ATO ADMINISTRATIVO DO CONSELHO DA MAGISTRATURA - NATUREZA - COISA JULGADA ADMINISTRATIVA - INEXISTÊNCIA. O ato de aposentadoria exsurge complexo, somente se aperfeiçoando com o registro perante a Corte de Contas. Insubsistência da decisão judicial na qual assentada, como óbice ao exame da legalidade, a coisa julgada administrativa. 
7.6.	No caso em apreço, não houve o respectivo registro em razão da constatação de ilegalidade no ato, o que afasta, por si só, a presunção de legitimidade do ato administrativo que lhe concedeu o benefício, não havendo, assim, que se falar em violação da segurança jurídica ou de proteção da confiança. 
7.7.	Sobre a questão, observa-se, ainda, que não se mostra factível o argumento de se convolar em legais atos eivados de vícios, dado o longo lapso temporal transcorrido entre sua edição e a consequente apreciação pelo TCU, porquanto estas situações geram tão-somente a necessidade de instauração do contraditório, consoante Acórdão 5962/2012-TCU-Segunda Câmara, verbis:	
4. Nos termos da jurisprudência do STF, o transcurso de longo lapso temporal entre a edição do ato e sua apreciação por parte do TCU não converte a concessão ilegal em legal, gerando apenas a necessidade de instauração do contraditório e da ampla defesa para a validade do processo, na hipótese de o ato haver ingressado no Tribunal há mais de cinco anos (MS-25.116, MS-25.403, MS-25.343, MS-27.296, entre outros) 
7.8.	No caso concreto, o recorrente teve a oitiva devidamente promovida conforme documentos constantes nos autos às peças 5 e 9.
7.9.	Não se pode perder de vista que este Tribunal, em atenção ao referido princípio, dispensou a devolução dos valores indevidamente recebidos, nos termos consignados no item 9.2 do Acórdão recorrido. 
8.	Da aplicação da Súmula-TCU 74
8.1.	Defende-se no recurso que, tendo em vista que o recorrente se aposentou em 1997 e se encontra há aproximadamente 20 anos na inatividade, o referido tempo pode suprir eventual lacuna deixada pela exclusão do tempo de serviço rural (5 anos, 4 meses e 2 dias) , nos termos do Súmula-TCU 74, verbis:
Para efeito apenas de aposentadoria proporcional nos limites mínimos - 30/35 (homem) e 25/30 (mulher) - e não para o de acréscimo por tempo de serviço ou qualquer outra vantagem, admite-se a contagem do período de inatividade, daqueles que tenham adquirido o direito a esse benefício antes da promulgação da Emenda Constitucional 20/98, com o objetivo de suprir lacuna deixada pela exclusão de tempo de serviço não computável em face da lei e o de evitar a reversão à atividade de antigos servidores, cujas concessões foram tardiamente submetidas a exame e julgamento do Tribunal de Contas da União.
Análise
8.2.	Com a exclusão do período questionado, o tempo de serviço total do recorrente passa a ser de 25 anos, 8 meses e 10 dias (peça 20, p. 2, item 9) .
8.3.	Esse novo tempo de serviço total é inferior ao período de 30 anos necessário para sua permanência na condição de aposentado.
8.4.	Com relação à aplicação da Súmula-TCU 74, observa-se que a concessão da aposentadoria (14/10/1997 - peça 1, p. 3) é anterior a 16/12/1998, data limite prevista no Enunciado da Jurisprudência deste TCU. No entanto, ao total de 25 anos, 8 meses e 10 dias somar-se-iam apenas 1 ano, 2 meses e 2 dias, o que não seria suficiente para completar os 30 anos necessários para manutenção da aposentadoria proporcional do interessado na proporção mínima permitida na época.
8.5.	Assim, não cabe a aplicação da Súmula-TCU 74 quando o tempo de inatividade transcorrido até o marco temporal da EC 20/1998 não é suficiente para o atingimento do limite mínimo então previsto para a concessão de aposentadoria proporcional ao tempo de serviço.	
CONCLUSÃO
9.	Da análise anterior, conclui-se que:
a) não há que se falar na aplicação do prazo decadencial do art. 54 da Lei 9.784/1999 ao presente caso, considerando-se que averbação do tempo rural é parte integrante do ato de aposentadoria;
b) não se admite a contagem de tempo de serviço rural para o serviço público sem que haja prova da efetiva contribuição previdenciária correspondente;
c) não houve violação dos princípios da segurança jurídica, da dignidade humana e da duração razoável do processo;
d) não cabe a aplicação da Súmula-TCU 74 quando o tempo de inatividade transcorrido até o marco temporal da EC 20/1998 não é suficiente para o atingimento do limite mínimo então previsto para a concessão de aposentadoria proporcional ao tempo de serviço.
9.1.	Com base nessa conclusão, propõe-se o não provimento do recurso.
PROPOSTA DE ENCAMINHAMENTO
10.	Ante o exposto, submetem-se os autos à consideração superior, propondo-se, com fundamento no art. 48 da Lei 8.443/1992 c/c os artigos 285 e 286, parágrafo único, do RI/TCU:
a) conhecer do recurso de Raimundo Rodrigues Diniz e, no mérito, negar-lhe provimento; 
b) comunicar à Unidade Jurisdicionada, ao recorrente e aos demais interessados da decisão que vier a ser proferida nestes autos."
É o relatório.

8.1. Elísio de Azevedo Freitas (18596/OAB-DF) e outros, representando Raimundo Rodrigues Diniz.

Procuradora-Geral Cristina Machado da Costa e Silva.

PESSOAL. APOSENTADORIA. PAGAMENTO IRREGULAR DE PARCELA DECORRENTE DE DECISÃO JUDICIAL (28,86%). CÔMPUTO DE TEMPO DE ATIVIDADE RURAL SEM A RESPECTIVA CONTRIBUIÇÃO PREVIDENCIÁRIA. ILEGALIDADE E NEGATIVA DE REGISTRO. PEDIDO DE REEXAME. ELEMENTOS APRESENTADOS INCAPAZES DE MODIFICAR O JUÍZO REALIZADO PELO TRIBUNAL. NÃO PROVIMENTO

APOSENTADORIA (APOS)

Secretaria de Recursos (SERUR).

Aprecio o pedido de reexame (peça 23) interposto contra o Acórdão 6488/2017-TCU-Segunda Câmara (peça 18) por Raimundo Rodrigues Diniz, que considerou ilegal seu ato de aposentadoria.
A concessão foi considerada ilegal, com negativa de registro, por meio do Acórdão 6488/2017-TCU-Segunda Câmara (peça 18) .
No que se refere à admissibilidade, conheço do recurso uma vez preenchidos os requisitos processuais aplicáveis à espécie. No entanto, quanto ao mérito sou por negar provimento ao apelo, utilizando como razões de decidir os fundamentos da instrução técnica reproduzida no relatório antecedente, que contou com a anuência do Ministério Público junto ao TCU.
A irregularidade básica que fundamenta a proposta da unidade técnica pela ilegalidade é o cômputo indevido de tempo de serviço rural sem a comprovação da correspondente contribuição previdenciária. O entendimento deste Tribunal sobre o assunto encontra-se pacificado, conforme Súmula TCU nº 268/2012:
"O tempo de atividade rural somente poderá ser averbado para fins de aposentadoria no serviço público se recolhidas as respectivas contribuições previdenciárias na época própria ou, posteriormente, de forma indenizada. "
	Assim, ante as razões expostas, VOTO no sentido de que seja negado provimento a estes pedidos de reexame, nos termos do acórdão que ora submeto à apreciação deste Colegiado.
TCU, Sala das Sessões Ministro Luciano Brandão Alves de Souza, em 28 de maio de 2019.
Ministro JOÃO AUGUSTO RIBEIRO NARDES 
Relator